---
title: "TP \"Multi-omics\""
author: "Elharty Hager, Meraouna Hocine, Kastalli Sleheddine M2BI"
date: "20 - 21 octobre 2020"
output: pdf_document
---

## Consignes

Vous avez jusqu'au 30 Octobre 2020 pour rendre le devoir. Vous devez nous
remettre un fichier Rmd qui contient les réponses à toutes les questions.
Vous inclurez également **toutes les commandes** qui vous ont permises de répondre
aux questions.

N'oubliez pas d'inclure le nom et le prénom de tous les membres de l'équipe.

Vous pouvez nous joindre aux adresses suivantes:

* Arnaud Droit: Arnaud.Droit@crchudequebec.ulaval.ca
* Antoine Bodein: Antoine.Bodein@crchudequebec.ulaval.ca
* Charles Joly Beauparlant: Charles.Joly-Beauparlant@crchudequebec.ulaval.ca

## Objectifs

Utiliser les méthodes vu en cours pour intégrer des données multi-omiques.
Une grande partie du TP est réalisé grâce à la suite d'outils `mixOmics`.
De l'aide est disponible sur leur site (http://mixomics.org/).

---

# I) Partie I

## 1). Préparation

1. Chargez le package `mixOmics`

```{r}
if (!requireNamespace("BiocManager", quietly = TRUE))
  install.packages("BiocManager")

BiocManager::install("mixOmics")

if (!requireNamespace("BiocManager", quietly = TRUE))
  install.packages("BiocManager")

BiocManager::install("timeOmics")

library("timeOmics")
library("mixOmics")


install.packages("tidyverse")
library("tidyverse")

# pour la librairie lmms :
install.packages("devtools")
devtools::install_github("cran/lmms")
library("lmms")

```


2. Téléchargez et importez les données (4 fichiers: `mirna.csv`, `mrna.csv`, `protein.csv`, `sample_group.csv`)

```{r}
data_mirna = read.csv("mirna.csv")
data_mrna = read.csv("mrna.csv")
data_protein = read.csv("protein.csv")
data_sample = read.csv("sample_group.csv")

```
**Question 1:** Combien avez-vous d'échantillons ? de variables (mRNA, protéines, miRNA) ?
Pour tout les fichiers ont a 150 obs 
Pour miRNA = 185 variables
Pour mRNA = 201 variables 
Pour protéines =  143 variables 


3. Le coefficient de variation est défini comme le rapport entre l'écart-type $\sigma$ et la moyenne $\mu$ : $c_v = \frac{\sigma}{\mu}$
Construisez un fonction qui calcule le coefficient de variation à partir d'un vecteur.

```{r}
# Pour le jeu des miRNA

coeff_var <- function(data){
   moy = apply(data[,2:dim(data)[2]], 2, mean)
   std = apply(data[,2:dim(data)[2]],2, sd)
   coeff = NULL
   for (i in c(1:length(moy))){
      coeff = c(coeff, std[i] / moy[i])
   }
   names(coeff) = colnames(data[,2:dim(data)[2]])
   return (coeff)
}
coeff_miRNA = coeff_var(data_mirna)
coeff_mRNA = coeff_var(data_mrna)
coeff_protein = coeff_var(data_protein)
```

4. A l'aide d'un histogramme `hist()` affichez la distribution de chacun des blocs.
```{r}
par(mfrow = c(1,3))
hist(coeff_miRNA)
hist(coeff_mRNA)
hist(coeff_protein)
```

**Question 2:** La distribution des coefficients de variation est-elle similaire dans les 3 blocs ?
Si oui, quel type de donnée possède le plus de variabilité ?
La distribution des coefficients des miRNA et des mRNA est plutot similaire, mais pas du tout pour les protéines. 
axe des x, plus variable pour prot que ARNm et miARN

5. Pour chacun des blocs, filtrez les données les plus variantes : |coeff| >= 0.15
```{r}
coeff_miRNA_filtr <- coeff_miRNA[which(abs(coeff_miRNA) >= 0.15)]
coeff_mRNA_filtr <- coeff_mRNA[which(abs(coeff_mRNA) >= 0.15)]
coeff_protein_filtr <- coeff_protein[which(abs(coeff_protein) >= 0.15)]

length(coeff_miRNA)
length(coeff_miRNA_filtr)

length(coeff_mRNA)
length(coeff_mRNA_filtr)

length(coeff_protein)
length(coeff_protein_filtr)


```
**Question 3:**: Combien reste-il de gènes ? de protéines ? de miRNA ?
miRNA = 82
mRNA = 174
protéine = 142 ca na pas bouger 

**Question 4:** Quel est le gène le plus variant ? La protéine associé à ce gène est-elle présente dans le jeu de donnée ?
On voit  que non, la protéine associé a ce gène n'est pas dans le jeu de donnée initiale

```{r}
coeff_mRNA_filtr[which(coeff_mRNA_filtr == max(coeff_mRNA_filtr))] 
which(colnames(data_protein) == "PLCD4")

```

**Question 5:** A l'aide des bases de donnée de votre choix répondez aux questions suivantes:

 * Quel est le rôle de ce gène ? 
 * Sur quel chromosome est-il localisé ? 
 * Quelle est la longueur en nucléotide de sa séquence ?
 * Quelle est la longueur en acides aminés de la protéine associée (ou des isoformes) ?

\newpage

# Partie II

## 1. Single-omic: l'ACP avec `mixOmics`

**Question 6:** A quoi sert l'Analyse en Composante Principale ? Expliquez brievement sont fonctionnement ?

1. Réaliser l'ACP sur les données mRNA.
```{r}
library(FactoMineR)
library(factoextra)

acp = PCA(data_mrna[,2:dim(data_mrna)[2]])
fviz_pca_var(acp, col.var = "cos2")
plot.PCA(acp)

barplot(acp$eig[,1],main="valeur propre",names.arg=1:nrow(acp$eig))
```

**Question 7:** Combien de composantes retenez-vous ? Justifiez / Illustrez
```{r}
acp = PCA(data_mrna[,2:dim(data_mrna)[2]])
#plot(acp$eig[,1],main="valeur propre",names.arg=1:nrow(acp$eig), type = "l")
fviz_eig(acp, geom="line")
# On garde 3 composantes
```
2. Après avoir relancer l'ACP avec le bon nombre de composante, utiliser un graphique pour représenter les variables.

```{r}
acp = PCA(data_mrna[,2:dim(data_mrna)[2]])
acp2 = PCA(data_mrna[,2:dim(data_mrna)[2]], ncp = 10)
#On a pris 10, generalement on prend 80% de l'information mais la on en a mm pas 40 avec 10 composantes
fviz_pca_var(acp2, col.var = "cos2", ncp = 10)

```

**Question 8:** Quelles sont les variables qui contribuent le plus à l'axe 1 ?

```{r}
fviz_contrib(acp2, choice = "var", axes = 1, top = 20)

```

3. Avec un graphique, représenter les échantillons dans l'espace formé par les composantes. 
Les échantillons sont colorés en fonction du groupe. Affichez la légende et ajoutez un titre.

```{r}
data_mrna$grp = data_sample[,2]

fviz_pca_ind(acp2,addEllipses = TRUE,col.ind = data_mrna$grp, legend.title = "Groups", title = "Plot des individus des composantes princiaples 1 et 2.")

```

4. La *sparse ACP* `spca()` implémente une étape de *feature selection*. En utilisant la documentation de la fonction et/ou l'aide disponible en ligne,  utilisez la `spca()` de manière a sélectionner 10 gènes sur la première composante et 5 gènes sur la seconde composante.

```{r}
mySpca <- spca(data_mrna[,2:201], keepX = c(10,5))

plotVar(mySpca, overlap = TRUE, cex = 3)

```

**Question 9:** Quelles sont les gènes que vous avez sélectionnés? *(une fonction est disponible)*

```{r}
selectVar(mySpca, comp = 1)$value
selectVar(mySpca, comp = 2)$value
```
```{r}
plotLoadings(mySpca, comp=1)
plotLoadings(mySpca, comp=2)
```




###########################################
## 2. Projection on Latent Structures

1. Réalisez une PLS `pls()` avec les données mRNA et protéines en incluant 3 composantes `(ncomp = 3)`.

```{r}
pls_data = pls(data_mrna[,2:201], data_protein[,2:143], ncomp=3)
plotIndiv(pls_data, ncomp = 3)
```

**Question 10:** A quoi sert la régression PLS pour l'intégration multi-omique?

2. Affichez un *scatter plot* des échantillons en affichant uniquement les composantes 2 et 3.
Les échantillons doivent être coloriés par groupe. Ajoutez une légende et un titre.

```{r}

library(scatterplot3d)
library(rgl)
library(ggplot2)

col <- c("red", "blue", "green")

#scatterplot3d(pls_data$mat.c, color = as.numeric(data_mrna$grp))

plotIndiv(pls_data,group=data_mrna$grp,comp=c(2,3),legend = T)

```

3. Affichez un *arrow plot* en affichant uniquement les composantes 1 et 3.
Les flèches doivent être coloriés par groupe. Ajoutez une légende et un titre.

```{r}

plotArrow(pls_data,group=data_mrna$grp,comp=c(1,3),legend = T)

```

4. La *sparse PLS* `spls()` implémente une étape de *feature selection*. En utilisant la documentation de la fonction et/ou l'aide disponible en ligne,  utilisez la *sPLS* de manière a sélectionner (10 gènes, 9 protéines) sur la première composante, (5 gènes, 5 protéines) sur la seconde composante et (1 gène, 1 protéine) sur la troisième composante.

```{r}

Myspls <- spls(data_mrna[,2:201], data_protein[,2:143], keepX=c(10,5,1), keepY = c(9,5,1))

plotVar(Myspls)

selectVar(Myspls, comp = 1)$value

Myspls

```

**Question 11:** Quels sont les variables sélectionnées sur la troisième composante.

5. Affichez un *CIM plot* à partir du modèle *sPLS*.

```{r}

X11()
plscimplt = cim(Myspls, comp = 1)
#cimplot(v)
#cim(Myspls, comp = 1, save = 'jpeg', name.save = 'PLScim')

```

**Question 12:** Quels sont les gènes et les protéines les plus corrélés? Justifiez à partir de la matrice de corrélation calculée par `cim()`.

```{r}

plscimplt$mat.cor

c = which(plscimplt$mat.cor > 0.6)#== max(plscimplt$mat.cor))
t = plscimplt$mat.cor[c]

#names(plscimplt$mat.cor[,1][round(c/9)])


```

6. Toujours à partir du même modèle *sPLS*, affichez un *network plot* en affichant uniquement les les corrélations les plus forte $(\rho \pm 0.65)$.

```{r}
X11()
network(Myspls, comp = 1)
#network(Myspls, comp = 1, cutoff = 0.6, save = 'jpeg', name.save = 'PLSnetwork')

```

**Question 13:** Combien de clusters / sous-graphes observés vous ?

## 2. *multiblock* Projection on Latent Structures

1. Réalisez une multiblock PLS `pls()` avec les données mRNA, protéines et miRNA `(X = list(mrna, prot), Y = mirna)` en incluant 2 composantes `(ncomp = 2)`.

2. Comme la `spls()`, la `block.spls()` implémente une étape de *feature selection*. En utilisant la documentation de la fonction et/ou l'aide disponible en ligne,  utilisez la fonction de manière a sélectionner (10 gènes, 9 protéines, 7 miRNA) sur la première composante et (5 gènes, 4 protéines, 3 miRNA) sur la seconde composante.

**Question 14:** Quels sont les variables sélectionnées sur la première composante.

## 3. Analyse supervisée : (s)PLS-DA

Le fichier `sample_groupe.csv` associe un groupe à chaque échantillon.

**Question 15:** Donnez la répartition des groupes.

1. Utilisez la `pls.da()` en utilisant les gènes (`X`) et le groupe (`Y`) avec 2 composantes.

2. Affichez le graphe des échantillons.

**Question 16:** Comparez ce graphe avec le graphe des échantillons obtenu avec l'ACP (1.3). Quel méthode permet d'obtenir de meilleurs clusters?

## 4. Analyse supervisée : block-(s)PLS-DA

1. Réalisez une multiblock sPLS-DA `block.splsda()` avec les données mRNA, protéines, miRNA `(X = list(mrna, prot, mirna))` et le groupe en incluant 5 composantes `(ncomp = 5)`.

2. Utiliser la fonction `perf()` sur le modèle obtenu. 

**Question 17:** Quelle serait le nombre de composante minimal à inclure ?

3. Relancez le modèle avec 2 composantes et utilisez l'option `keepX` pour sélectionner 15 gènes, protéines et miRNA sur la première compoante et 10 gènes, protéines et miRNA sur la seconde composante.

4. Réalisez un *circos plot* avec le modèle obtenu en affichant les corrélations fortes $|\rho| > 0.5$. Ajoutez un titre.


---

# Partie III

## 5. Mises en situation

Dans cette section, nous allons vous présenter deux designs expérimentaux et il
vous faudra déterminer quelle est l'approche analytique à privilégier pour
répondre aux questions demandées. Il s'agit d'intégrer à la fois l'informations
sur l'analyse bioinformatique en partant des données brutes mais également de
cibler les bonnes approches multiomiques.

1. Un de vos collègue s'intéresse aux effets de l'exposition à des polluants
   sur la santé des ours polaires. Pour ce faire, il a accès à des données
   transcriptomiques provenant d'une vingtaine de trios (un mère et sa portée
   de deux enfants) ainsi qu'à diverses mesures cliniques numériques pour tous
   les échantillons.

2. Vous travaillez sur un modèle murin et vous souhaitez comprendre les impacts
   d'un traitement sur le microbiote. Vous avez accès à des données de
   séquençage de type 16S ainsi qu'à des données de métabolomiques pour des
   souris traitées et pour des souris non-traitées. Vous pouvez prendre pour
   acquis que l'analyse primaire des données de métabolomiques a déjà été
   complétées et que vous avez déjà accès aux décomptes pour chaque molécules.
